臺灣高等法院臺中分院刑事判決　　　 100年度上訴字第1767號
上　訴　人
即　被　告　黃文志
選任辯護人　何志揚律師
上列上訴人因違反槍砲彈藥刀械管制條例案件，不服臺灣苗栗地
方法院100年度訴字第238號中華民國100年7月28日第一審判決（
起訴案號：臺灣苗栗地方法院檢察署99年度偵字第4815號），提
起上訴，本院判決如下：
    主  文
原判決撤銷。
黃文志犯幫助非法持有可發射子彈具殺傷力之改造手槍罪，處有
期徒刑壹年捌月，併科罰金新臺幣伍萬元，罰金如易服勞役，以
新臺幣壹仟元折算壹日。
    犯罪事實
一、緣賴俊明（涉嫌非法持有槍、彈部分，業經最高法院判決確
    定）於民國96年8 月4 日凌晨，應鍾汶憲邀約，夥同友人分
    乘數輛自用小客車，前往苗栗縣苗栗市新東大橋一帶，協助
    鍾汶憲之友人邱顯章與人談判，為助長己方聲勢，賴俊明遂
    攜帶其所持有之由仿BERETTA 廠84型半自動手槍製造之槍枝
    換裝土造金屬槍管而成、可發射子彈具有殺傷力之改造手槍
    1枝（含彈匣1個）及具有殺傷力之子彈1顆到場。惟抵達現
    場之際，賴俊明所持槍枝不慎走火，子彈擊中乘坐己方左側
    另部自小客車、正欲下車之葉桔富，致葉桔富受到槍傷（賴
    俊明涉嫌過失傷害部分，業經臺灣苗栗地方法院另為不受理
    判決確定）。
二、前開槍擊案經警方調查後，商請苗栗縣公館鄉民代表會主席
    彭光明出面協調，勸說行為人攜槍自首。彭光明乃與鍾汶憲
    聯繫，鍾汶憲認事件係因邱顯章而起，乃教唆邱顯章出面頂
    替賴俊明（鍾汶憲犯教唆項替罪及邱顯章犯項替罪部分，均
    業經臺灣苗栗地方法院判處罪刑確定）。而賴俊明為交出槍
    枝乃與其友人黃文志聯絡，請其代為尋找有意出售可發射子
    彈具有殺傷力之改造槍枝之人，黃文志因知悉真實姓名不詳
    綽號「小呂」之人持有可發射子彈具有殺傷力改造槍枝，竟
    基於幫助賴俊明持有可發射子彈具有殺傷力改造槍枝之犯意
    ，代賴俊明約定與「小呂」見面之時間地點；賴俊明則於96
    年8月6日下午1、2時許，由其叔叔賴書生駕車載其前往黃文
    志苗栗縣三義鄉○○村○○路309 之18號黃文志住處附近；
    至該處後，賴書生留在車上等候，賴俊明單獨下車，依黃文
    志之指示，自行上「小呂」所駕駛之自用小客車，並在車內
    以新台幣（下同）三萬元，向「小呂」購得由仿BERETTA 廠
    84型半自動手槍製造之槍枝換裝土造金屬槍管而成、可發射
    子彈具有殺傷力之改造手槍1枝（含彈匣1個，槍枝管制編號
    ：00000000000號），再搭賴書生所駕駛之車輛，返回苗栗
    縣公館，並將該改造槍枝放置在彭光明服務處附近之公館鄉
    玉谷村「向陽大地」社區前廣場，由邱顯章取得，並於同日
    18時許，由鍾汶憲陪同前往苗栗縣警察局苗栗分局，頂替賴
    俊明所涉持有改造槍彈及過失傷害之犯行。嗣因邱顯章於96
    年8月17日主動向警供承上情，經檢察官指揮警方循線查獲
    上情，賴俊明因上開槍砲案件起訴後，於本院98年度上訴字
    第2105號案件審理中，聲請傳喚黃文志到庭作證，始發現黃
    文志犯罪。
三、案經本院函送臺灣苗栗地方法院檢察署檢察官偵查起訴。
    理  由
壹、證據能力
一、內政部警政署刑事警察局96年10月11日刑鑑字第0960127633
    號、96年9 月12日刑鑑字第0960127634號槍彈鑑定書（見96
    年度偵字第3883號卷一第274至276頁，原審法院97年度訴字
    第328號卷一第47至49頁）均屬刑事訴訟法第206條之鑑定報
    告，依同法第159條第1項之除外規定（參照該條立法理由）
    ，得為證據。
二、按刑事訴訟法第159條之5第1項規定「被告以外之人於審判
    外之陳述，雖不符前4條之規定，而經當事人於審判程序同
    意作為證據，法院審酌該言詞陳述或書面陳述作成時之情況
    ，認為適當者，亦得為證據」，本案經本院引用之被告以外
    之人於審判外之言詞或書面陳述，業據檢察官、被告及辯護
    人於審判程序一致同意作為證據，本院審酌前開陳述作成時
    之情況，尚無違法或證明力明顯過低之瑕疵，與本案待證事
    實復具有相當關連性，亦認為適當，依刑事訴訟法第159條
    之5第1項，以下所引用之傳聞證據均得作為證據。
貳、實體部分
一、訊據上訴人即被告黃文志對於上開犯罪事實坦承不諱，核與
    證人賴俊明及賴書生在原審所述情節大致相符，並有扣案之
    改造手槍一枝可佐。又扣案之改造槍枝經送請內政部警政署
    刑事警察局鑑驗結果認：「送鑑改造手槍1 枝（槍枝管制編
    號：0000000000），認係改造手槍，由仿BERETTA 廠84型半
    自動手槍製造之槍枝，換裝土造金屬槍管而成，擊發功能正
    常，可供擊發適用子彈使用，認具殺傷力。」等情，有內政
    部警政署刑事警察局96年10月11日刑鑑字第0960127633號鑑
    驗書1份附卷足憑（見96年度偵字第3883號影印卷一第274至
    276 頁），核被告之自白與事實相符，其犯行足以認定。
二、又公訴意旨雖認被告係為賴俊明寄藏前開改造槍枝，並以證
    人賴書生等之陳述為其依據。惟被告始終否認有為賴俊明保
    管槍枝之事實，並堅稱僅係介紹賴俊明與「小呂」認識及購
    買槍枝等語。查：
  (一)本件由證人葉桔富體內取出之彈頭與扣案之上開槍枝經送請
    內政部警政署刑事警察局及中央警察大學鑑定結果，認其上
    特徵紋痕不足、亦無與該彈頭材質及構造相同之子彈可供試
    射，致無法比對該彈頭是否係扣案槍枝所擊發，有內政部警
    政署刑事警察局97年12月26日刑鑑字第0970163172號函及中
    央警察大學98年4 月10日校鑑科字第0980002051號函可考（
    見原審97年度訴字第328號影印卷一第99、121頁）。且本件
    扣案具有殺傷力之改造手槍，業經臺灣苗栗地方法院檢察署
    檢察官另案執行沒收銷燬而不存在，有該署檢察官100年6月
    16日扣押（沒收）物品處分命令影本附卷足憑（見原審卷第
    89頁），從而本件已無從以科學之鑑定方法確定該槍枝是否
    即為槍傷葉桔富之槍枝。
  (二)證人賴書生在偵查中雖曾供稱：「我的確有載賴俊明去三義
    找阿文（按即被告），並從阿文那邊拿槍，後來又一起去向
    陽大地，把槍交給邱顯章。」等語（見96年度偵字第3883號
    影印卷(二)第67頁）；惟觀當日之筆錄內容，證人賴書生就其
    如何知悉賴俊明係向被告取得改造槍枝之詳細經過，並未具
    體陳明（如是否目睹被告將槍枝交給賴俊明？或係經由賴俊
    明告知或其他原因而知悉？交槍當時是否有其他人在場並由
    該人將槍枝交給賴俊明等事項）。又證人賴書生於原審理中
    供稱：「當天經過是這樣，因為賴俊明打電話給我說他要去
    三義沒有車子……我就去載他，他就說電話沒電，還是怎樣
    ，借我的電話打，他說要打一個叫阿文的，叫我去三義……
    去到三義……他就叫我路邊停一下車，我就停下來，他就下
    車，他叫我坐在車上等他一下，然後，我就看他上車的時候
    ，就拿一個類似人家買水果的袋子，……我就載他回來。…
    …當初去測謊的時候，測謊官跟我說，賴先生你的侄子的案
    子都已經很明朗了，你事實上也有載他去三義，就這樣子講
    一講，我就應該是槍吧？所以才寫那份資料（按指96年度偵
    字第3883號影印卷(二)第11頁之資料））。」、「因為要出發
    的時候，他借我電話打，我說你要打給誰？他說他三義一個
    朋友阿文，然後他電話接通的時候，他有說阿文，所以我才
    知道是阿文。」「（你載賴俊明到三義你講停車的地方後，
    從他下車到他上車再回來，這中間你有看到黃文志嗎？）沒
    有。」等語（見原審卷第63頁以下）。從而證人賴書生是否
    有目睹被告將槍枝交給賴俊明，即非無疑。
  (三)證人賴俊明在本院另案審理中供稱：「（扣案槍枝）我找我
    朋友於8月6日那天下午交給邱顯章之前……以三萬元買的，
    向綽號小呂買的。」、「（96年8月6日）下午兩到三點間，
    去黃文志他家外面，他已經幫我聯絡好了……上了他朋友的
    白色車子，我是在車上將三萬元交給他朋友，然後我下車，
    把槍與我叔叔賴書生帶回來苗栗。」等語（見本院98年度上
    訴字第2105號影印卷第28頁），其在原審亦證稱：「那時候
    我卡到槍枝，警方要我交槍，我有聯絡黃文志，黃文志跟我
    講他有認識的，後來我就自己去接觸了，然後我就回苗栗交
    槍。」「我到（三義）的時候，我在他家附近，我到的時候
    打給他，問他有沒有幫我聯絡好，後來，他就叫我等一下，
    就有一台車子過來，他就我自己上去跟那個人談。」、「他
    （指被告）沒有拿東西給我。」「（賴書生說當天那個有拿
    一包東西給你？）那是另外一個，他的朋友小呂拿給我的，
    我叔叔（指賴書生）他沒有下車，確實他沒有下車，他一直
    都在車上，我只是跟我叔叔講說我要三義找黃文志一下。」
    及被告當天沒有上小呂的車子等語（見原審卷第47頁以下）
    ；核其所述與被告所述之情節大致相符，應可採信。
  (四)又被告曾提及賴俊明「有提過警方要逼他交槍」「印象中就
    是他出事，被告（指賴俊明）也沒有跟我多說。」等語（見
    本院98年度上訴字第2105號影印卷98年11月9日筆錄）；證
    人賴俊明亦稱「那時候我卡到之前的槍枝案，警方要我交槍
    」等語（見原審卷第46頁）；而上揭槍擊案件發生後，警方
    透過證人彭光明向鍾汶憲等人傳達訊息，要求行為人出面自
    首（投案）及交槍，其間，證人彭光明曾與包括賴俊明在內
    之多人討論，其後賴俊明等人果然於96年8月6日攜槍至彭光
    明之服務處向警方投案等情，已據證人彭光明於原審另案審
    理時證述甚詳（見原審97年度訴字第328號影印卷二第112至
    113 頁）；證人鍾汶憲於原審另案審理時亦證稱：主席彭光
    明勸我們說開槍的人要自己出來投案，那天有去的人都一起
    過來，我並未通知曾於案發當天前往新東大橋之江昌紋、謝
    仁傑、吳旺朋、邱盛琳等人，僅聯絡邱顯章、賴俊明到場；
    及整件事係因邱顯章所引起，所以叫邱顯章來頂替賴俊明等
    語（見原審97年度訴字第328 號影印卷二第57至59頁、第64
    、118 頁），足見在葉桔富遭人槍傷後，警方確曾透過彭光
    明向賴俊明表示要交槍及交人；則被告所辯並非不能採信。
  (五)被告所稱「小呂」即「呂明駿」部分，雖經原審命警依被告
    所供查詢結果，因身分證字號、出生日期及地址不明確，而
    僅查出苗栗縣境只有2位「呂明駿」等情，有苗栗縣警察局
    100年6月9日苗警戶字第1000023882號函1份在卷可稽（見原
    審第238號卷36至38頁），原審復提示被告指認結果，亦辯
    稱警察所查「呂明駿」之人並非其所謂之「小呂」（見原審
    第238 號卷第82頁）；惟持有槍枝之人，常因擔心報復或其
    他因素，不願明確供述之來源，乃人之常情，尚難據此被告
    之陳述即為不可採。
  (六)又被告雖介紹「小呂」之人將改造槍枝販賣給賴俊明，惟依
    被告及賴俊明所述情節，可知本件係因警方要求交槍，賴俊
    明乃委託被告為其聯絡「小呂」見面，再由賴俊明單獨與「
    小呂」在「小呂」所駕駛之自用小客車上洽談及完成買賣槍
    枝事宜；賴俊明與「小呂」交易改造槍枝當時被告並未同在
    車上，亦未涉及金錢或槍枝之交付事項，足認其並無為「小
    呂」販賣或幫助其販賣改造槍枝之犯意，而應係基於幫助賴
    俊明持有改造槍枝之犯意，應可認定。
  (七)至於起訴書證據清單所列之測謊報告及證人邱顯章等人之陳
    述，均只能證明賴俊明及賴書生是否持有改造槍枝之行為，
    而與被告是否成立寄藏改造槍枝行為無關，均附此敘明。
三、論罪部分
  (一)核被告黃文志所為，係犯刑法第30條、槍砲彈藥刀械管制條
    例第8條第4項之幫助非法持有可發射子彈具殺傷力之改造手
    槍罪，並依刑法第30條第2項規定減輕其法定刑。
  (二)公訴意旨雖認被告係犯槍砲彈藥刀械管制條例第8條第4項之
    非法寄藏可發射子彈具殺傷力之改造手槍罪。惟本件依上述
    說明，並不能證明被告有寄藏行為。又寄藏與持有，均係將
    物置於自己實力支配之下，僅寄藏必先有他人之持有行為，
    而後始為之受寄代藏而已，故寄藏之受人委託代為保管，其
    保管之本身，亦屬持有，不過此之持有係受寄之當然結果；
    槍砲彈藥刀械管制條例係將「持有」與「寄藏」為分別之處
    罰規定，則單純之「持有」，固不包括「寄藏」，但「寄藏
    」之受人委託代為保管，其保管之本身所為之「持有」，既
    係「寄藏」之當然結果，法律上自宜僅就「寄藏」行為為包
    括之評價，不應另就「持有」予以論罪（最高法院74年台上
    字第3400號判例要旨參照）。從而本院自仍得就被告之幫助
    持有行為予以審理。
  (三)至槍砲彈藥刀械管制條例第8條固於100年1月5日修正公布，
    於同年1月7日施行，惟係新增第6項，核與本案情節無涉，
    併此敘明。
四、原審以被告罪證明確予以論罪科刑，固非無見，惟本件被告
    所為係犯刑法第30條、槍砲彈藥刀械管制條例第8條第4項之
    幫助非法持有可發射子彈具殺傷力之改造手槍罪，原判決認
    係犯槍砲彈藥刀械管制條例第8條第4項之非法寄藏可發射子
    彈具殺傷力之改造手槍罪，自有不當。被告上訴意旨否認其
    係寄藏為有理由，應由本院將原判決撤銷改判。爰審酌被告
    除於97年間，因酒後駕車案件，經檢察官為緩起訴處分確定
    外，並無任何犯罪紀錄，有臺灣高等法院被告前案紀錄表在
    卷可按，素行尚佳，被告他人幫助持有改造手槍，具有潛藏
    之危險性，嚴重威脅社會治安，行為確實可議，然非意圖他
    用，惟所為非是，顯致檢警難以查獲槍枝，兼衡其生活狀況
    、智識程度、犯罪動機、目的、手段、寄藏槍枝之數量僅有
    1枝，且時間短暫、犯後態度等一切情狀，量處如主文第2項
    所示之刑，並就併科罰金部分，諭知易服勞役之折算標準，
    以示懲儆。又按「手槍之子彈，係違禁物，除已滅失已不存
    在外，不問屬於犯人與否，應予沒收。」「煙毒禁止持有，
    故為違禁物，苟無證據證明已滅失，仍應依刑法第38條第1
    項第1款諭知沒收。」最高法院87年度台上字第992、1938號
    判決要旨參照，依上開內容反面解釋，違禁物倘確實滅失而
    不存在，即毋庸諭知沒收。從而，宣告沒收之物，以現實存
    在，將來可供執行為前提，否則，沒收之諭知，即失其意義
    。本件扣案具有殺傷力之改造手槍1枝，業經臺灣苗栗地方
    法院檢察署檢察官另案執行沒收銷燬，而不存在，有該署檢
    察官100年6月16日扣押（沒收）物品處分命令影本1紙附卷
    足憑，該違禁物既已滅失不存在，即無再於本案諭知沒收之
    必要，附此敘明。
五、不另為無罪之諭知部分
  (一)公訴意旨雖以：被告有於96年8月4日後，有為賴俊明寄藏可
    發射子彈具傷力之改造槍枝，而涉犯犯槍砲彈藥刀械管制條
    例第8條第4項之非法寄藏可發射子彈具殺傷力之改造手槍罪
    嫌。
  (二)本件依上說明，不能證明被告有寄藏改造槍枝行為，而應成
    立幫助持有改造槍枝罪名。又按槍砲彈藥刀械管制條例，係
    將「持有」與「寄藏」予以分別規定處罰，受人委託代為保
    管之受「寄」代「藏」行為，即屬「寄藏」之範疇，其代為
    保管本身所為之「持有」，則係「寄藏」之當然結果，如行
    為已構成寄藏罪，即自毋庸就持有部分，再予重覆評價，乃
    具有科刑上一罪之實質上一罪關係；又實質上一罪、裁判上
    一罪，基於審判不可分原則，其一部事實起訴者，依刑事訴
    訟法第267之規定，其效力應及於全部，受訴法院對於未經
    起訴之他部分犯罪事實，自應一併審判，此為犯罪事實之一
    部擴張；基於審判不可分之同一訴訟理論，其全部事實起訴
    者，受訴法院認為一部犯罪不能證明或行為不罰時，則須於
    判決理由內說明不另為無罪之旨，而毋庸於主文內另為無罪
    之宣示，此為犯罪事實之一部縮減（最高法院88年度台上字
    第5591號判決參照）。本案起訴寄藏罪名，經查既僅成立幫
    助持有罪，而經論處幫助持有罪名如上，則就寄藏部分，自
    毋庸另為無罪之諭知。
據上論斷，應依刑事訴訟法第369條第1項前段、第364條、第299
條第1項前段，槍砲彈藥刀械管制條例第8條第4項，刑法第11條
前段、第30條第1項、第2項、第42條第3項前段，判決如主文。
本案經檢察官林蓉蓉到庭執行職務。
中    華    民    國  100    年    11    月    29    日
            刑事第七庭   審判長法  官 林 榮 龍
                               法  官 李 秋 娟
                               法  官 黃 仁 松
以上正本證明與原本無異。
如不服本判決應於收受送達後十日內向本院提出上訴書狀，其未
敘述上訴理由者，並得於提起上訴後十日內向本院補提理由書（
均須按他造當事人之人數附繕本）「切勿逕送上級法院」。
                               書記官 林 玉 惠
中    華    民    國  100    年    11    月    29    日
附論本案論罪科刑法條：
槍砲彈藥刀械管制條例第8條
未經許可，製造、販賣或運輸鋼筆槍、瓦斯槍、麻醉槍、獵槍、
空氣槍或第4條第1項第1 款所定其他可發射金屬或子彈具有殺傷
力之各式槍砲者，處無期徒刑或5年以上有期徒刑，併科新臺幣1
千萬元以下罰金。
未經許可，轉讓、出租或出借前項所列槍枝者，處5 年以上有期
徒刑，併科新臺幣1千萬元以下罰金。
意圖供自己或他人犯罪之用，而犯前二項之罪者，處無期徒刑或
7 年以上有期徒刑，併科新臺幣 1 千萬元以下罰金。
未經許可，持有、寄藏或意圖販賣而陳列第 1 項所列槍枝者，
處3 年以上10年以下有期徒刑，併科新臺幣7百萬元以下罰金。
第1 項至第3 項之未遂犯罰之。
犯第1 項、第2 項或第4項有關空氣槍之罪，其情節輕微者，得減
輕其刑。